臺灣臺東地方法院刑事裁定　　　　　　　　　　　　　　九十三年度聲判字第八號
　　聲　請　人　乙○○
　　代　理　人　邱聰安律師
　　被　　　告　甲○○
右列聲請人因被告背信等案件，不服臺灣高等法院花蓮分院檢察署九十三年度上聲議
字第七九號駁回再議之處分（原不起訴處分案號：臺灣臺東地方法院檢察署九十三年
度偵字第六一七號），聲請交付審判，本院裁定如左：
    主  文
聲請駁回。
    理  由
一、本件聲請意旨略以：被告甲○○於民國八十四年五月二十八日受聲請人乙○○之
    母潘修金請託，代為出賣聲請人所有門牌號碼臺東縣臺東市○○街三六九號十樓
    之五房屋，並約定委託期間自八十四年五月二十八日起至八十四年六月三十日止
    ，然被告竟於委託期間過後，未經聲請人同意即將該房屋賣與第三人黃貝霜，並
    辦理過戶完畢，且未將聲請人以該屋向合作金庫臺東支庫抵押借款所欠房屋貸款
    移轉與第三人黃貝霜承受，嗣因未繼續繳納房屋貸款，該屋於九十年七月間經合
    作金庫臺東支庫聲請法院拍賣，惟拍賣所得不足清償房屋貸款，致聲請人之薪水
    被扣三分之一，而受有損害，被告所為顯然該當背信、侵占及偽造文書等罪嫌。
    詎臺灣臺東地方法院檢察署檢察官偵查時，竟疏未斟酌及說明：
    （一）被告何時將上開房屋出售與第三人黃貝霜，縱檢察官認定第三人黃貝霜係
    於八十四年九月買受該屋，其認定之依據及理由為何；（二）被告所提出之八紙
    收入證明書是否真正，就此檢察官並未一一提示聲請人辨認且予以說明之機會，
    逕作為不利聲請人之證據，況上開收入證明書中，其中代支合作金庫銀行新臺幣
    （下同）十一萬三千九百八十二元、油漆費八千元及管理費七千二百元等，聲請
    人並無該三項之支出，且其他五張之支出證明，究竟係屬借款或代墊款，聲請人
    向其借款或代墊時，不知房屋有出售情事，被告以之作為聲請人向其索取價款之
    一部分，此乃被告穿鑿附會之詞，另被告並無陸續交付聲請人出售房屋之款項，
    倘若有交付，何以聲請人須在八十四年九月已將系爭房屋賣予第三人黃貝霜而取
    得房屋之出售款後，於八十四年九月及十月間還向被告借款及墊支款項；（三）
    前揭房屋業經聲請人向銀行設定抵押權登記借貸二百四十萬元，故於被告擅以三
    百四十萬元賣與第三人黃貝霜時，依一般買賣契約之經驗法則，應將原借款人即
    聲請人變更為第三人黃貝霜，否則一旦買受人無力償還借款而房屋遭拍賣且不足
    清償時，則原出賣人仍須清償不足額度，然檢察官竟謂買受人債務承擔方式或第
    三人清償方式為之，均屬依法有據，此顯有悖於一般交易之經驗法則；況且聲請
    人既未曾與被告約定貸款移轉之方式，第三人黃貝霜如何知悉，檢察官何以認定
    ，告訴人與被告並未約定貸款移轉之方式，業據告訴人及證人黃貝霜於警詢及偵
    訊時陳述明確等情；（四）聲請人亦有委託被告代為出租該房屋，租金每月一萬
    二千元，此在委託書約定甚明，從而該筆租金收入繳納貸款利息足足有餘，但檢
    察官以被告自八十四年六月起即未繳納貸款利息，聲請人如未委託代為出售，且
    知悉已代為出售情事，則何以聲請人自委託期間起即無須繳納房屋貸款，此顯悖
    常情，為其論據，並未審查租金之收入；（五）聲請人自八十四年九月後即找不
    到被告，苟被告有代售房屋與第三人黃貝霜情事，何以被告未與聲請人會算，因
    聲請人遍尋無著被告，致聲請人無法索回交付之土地及建物所有權狀正本、印鑑
    章，迄至九十一年經債權銀行查封聲請人之薪資，聲請人至銀行查詢，始知被告
    將系爭不動產賣與第三人黃貝霜情事，聲請人既未參與買買契約之訂立，且並未
    授權被告代理訂立契約，顯然是被告擅自以聲請人之名義與第三人黃貝霜訂立買
    賣契約，足以證明被告偽造系爭房屋買賣契約情事，亦應成立偽造文書罪嫌，然
    因聲請人不諳法律，誤以背信及侵占提出告訴，而檢察官本應依據所查得之犯罪
    事實，認定適用法律，不受告訴人所告罪名之拘束，遽為不起訴處分，嗣臺灣高
    等法院花蓮分院檢察署亦駁回聲請人之再議聲請，乃請求准以交付審判，以維護
    聲請人權益云云。
二、按告訴人不服上級法院檢察署檢察長或檢察總長認再議為無理由而駁回之處分者
    ，得於接受處分書後十日內委任律師提出理由狀，向該管第一審法院聲請交付審
    判。法院認為交付審判之聲請不合法或無理由者，應駁回之，刑事訴訟法第二百
    五十八條之一、第二百五十八條之三第二項前段，分別定有明文。次按新修正刑
    事訴訟法第二百五十八條之一規定告訴人得向法院聲請交付審判，係新增對於「
    檢察官不起訴或緩起訴裁量權」制衡之一種外部監督機制，法院僅就檢察官所為
    不起訴或緩起訴之處分是否正確加以審查，以防止檢察機關濫權，依此立法精神
    ，同法第二百五十八條之三第三項規定法院審查聲請交付審判案件時「得為必要
    之調查」，其調查證據之範圍，自應以偵查中曾顯現之證據為限；而同法第二百
    六十條對於不起訴處分已確定或緩起訴處分期滿未經撤銷者得再行起訴之規定，
    其立法理由說明該條所謂不起訴處分已確定者，包括「聲請法院交付審判復經駁
    回者」之情形在內，是前述「得為必要之調查」，其調查證據範圍，更應以偵查
    中曾顯現之證據為限，不得就告訴人新提出之證據再為調查，亦不得蒐集偵查卷
    以外之證據，否則，將與刑事訴訟法第二百六十條之再行起訴規定，混淆不清，
    亦將使法院兼任檢察官而有回復「糾問制度」之虞；且法院裁定交付審判，即如
    同檢察官提起公訴使案件進入審判程序，是法院裁定交付審判之前提，必須偵查
    卷內所存證據已符合刑事訴訟法第二百五十一條第一項規定「足認被告有犯罪嫌
    疑」檢察官應提起公訴之情形，亦即該案件已經跨越起訴門檻，否則，縱或法院
    對於檢察官所認定之基礎事實有不同判斷，但如該案件仍須另行蒐證偵查始能判
    斷應否交付審判者，因交付審判審查制度並無如同再議救濟制度得為發回原檢察
    官續行偵查之設計，法院仍應依同法第二百五十八條之三第二項前段規定，以聲
    請無理由裁定駁回，合先敘明。查本件聲請人告訴被告背信及侵占等案件，前經
    臺灣臺東地方法院檢察署檢察官偵查後，認被告犯罪嫌疑不足，而於九十三年三
    月二十二日以九十三年度偵字第六一七號處分不起訴，然聲請人不服該不起訴處
    分而聲請再議，嗣經臺灣高等法院花蓮分院檢察署檢察長於九十三年五月五日以
    九十三年度上聲議字第七九號駁回其再議之聲請，並於九十三年五月十八日合法
    送達該處分書予聲請人等情，業經本院依職權調取前揭偵查卷證核閱無誤，並有
    臺灣高等法院花蓮分院檢察署送達證書一紙附卷可稽，其於同年六月一日委任邱
    聰安律師聲請本件交付審判案件，核與前開聲請程序之相關規定相合。
三、又按事實之認定應憑證據，如未能發現相當證據，或證據不足以證明，自不能以
    推測或擬制之方法，為裁判基礎（最高法院四十年臺上字第八六號判例參照）。
    又認定不利於被告之事實，需依積極證據，茍積極證據不足為不利於被告事實之
    認定時，即應為有利於被告之認定，更不必有何有利之證據。另告訴人之告訴，
    本以使被告受刑事訴追為目的，故其陳述是否與事實相符，自應調查其他證據，
    以資審認，苟其所為攻擊之詞，尚有瑕疵，則在此瑕疵未予究明以前，即不能遽
    採為斷罪之基礎（最高法院六十九年臺上字第一五三一號判例參照）。次按刑法
    上之侵占罪，須持有人變易其原來之持有意思而為不法所有之意思，始能成立，
    如僅將持有物延不交還或有其他原因致一時未能交還，既缺乏主觀要件，即難遽
    以該罪相繩；刑法第三百四十二條第一項之背信罪，必須違背任務之行為，具有
    為圖取不法利益，或圖加不法損害之意思，為構成要件，若本人利益之受損害，
    乃基於正當原因，並非不法，則因缺乏犯罪意思要件之故，即難律以本罪（最高
    法院六十八年臺上字第三一四六號、五十三年臺上字第二四二九號）。經查：
（一）被告係於八十四年九月一日將上開房屋出售給第三人黃貝霜乙節，業據被告於
      警詢中供述：「（問：你是否有將臺東市○○街三六九號十樓之五房子賣給黃
      貝霜？何時賣的？）我是在八十四年九月一日有賣給黃貝霜，當時已經有收訂
      金新台幣三十萬元並簽有訂金收據」等語（見九十二年二月十四日之警詢筆錄
      ）及偵查中供承：「（問：有無訂定買買契約？）只有在八十四年九月一日簽
      訂金收據而已」等語明確（見九十三年三月三日之偵訊筆錄），並有於八十四
      年九月一日簽立之訂金（簽約金）收據影本乙紙附卷可稽，足認檢察官係以被
      告之供述及收據影本作為被告是於前揭日期將聲請人所委託代售之房屋出售給
      第三人黃貝霜之依據及理由。
（二）於偵查程序中，檢察官曾就被告所提出之收入證明單八紙提示於聲請人，並讓
      聲請人表示意見等情，此見九十三年二月五日之訊問筆錄載明：「（問：提示
      卷內收入證明單，為何你要簽名？）因我跟甲○○借錢，從賣房子的錢扣除。
      ‧‧。賣房子之前跟他借，賣的當天也有借，這些收入證明單就是從賣房子的
      錢扣除向甲○○借的錢，就是還甲○○的意思。」等語可知，是檢察官業已提
      示該收入證明書讓聲請人辨認並說明之機會，方作為不利聲請人之證據。又聲
      請人雖稱其並無合作金庫銀行十一萬三千九百八十二元、油漆費八千元及管理
      費七千二百元等三項之支出，惟查聲請人曾於警詢中表示：「（問：你所有之
      臺東市○○街三六九號十樓之五房子有無貸款？貸款都如何繳納？）有的，在
      與甲○○簽委託書之前的貸款都是我在繳，之後就是由甲○○在繳，因為甲○
      ○說已經有人要買該屋，但因一時繳不出錢，所以該屋貸款先由他來繳，‧‧
      」、「（問：你在該屋被拍賣之前有無收到銀行繳款及拍賣的通知？）都沒有
      。」等語（見九十二年三月十九日之警詢筆錄）及偵查中陳稱：「（問：你從
      何時開始沒有繳房貸？）從委託甲○○開始就沒繳了。」（九十三年二月五日
      之偵訊筆錄載），足認聲請人自委託被告出售房屋後，該房屋之貸款被告確實
      有代墊之情事，是前揭合作金庫銀行十一萬三千九百八十二元之支出，係被告
      代墊款項；又有關該房屋之管理費用及油漆費用之支出，應係為使該房屋早日
      尋得買主所為，聲請人倘若有不同意見何以未於檢察官當庭提示該收入證明單
      時旋即表示，反而自承是賣房子之前跟被告借款等語。此外，聲請人復稱：伊
      向被告借款或代墊款項時，不知房屋有出售情事，被告竟以前開收入證明單作
      為伊向被告索取價款之一部分等云云。經查：該八紙之收入證明單，分別為八
      十四年六月二十八日，代支付二月至八月管理費七千二百元；同年八月，支付
      油漆費用八千元；同年八月二十一日代繳合庫二萬九千四百八十一元，簽收人
      潘修金；同年九月一日暫支七萬元，具收人潘修金；同年九月六日暫支五萬元
      ，具收人乙○○；同年九月十三日代支合庫銀貸十一萬三千九百八十二元；同
      年九月二十九日暫支六萬元，具收人乙○○；同年十月三十日支出八萬一百二
      十六元，足認被告於八十四年六月三十日後，仍繼續被委託為聲請人出售上開
      房屋之事實，並為聲請人所知悉，否則聲請人既已不繼續委託被告出售房屋，
      被告又何須不斷為聲請人代墊貸款且願意先暫支聲請人及其母親潘修金前述共
      計十八萬元之款項。參以被告曾告知聲請人說已經有人要買該屋，但因一時繳
      不出錢乙節，業據聲請人於警詢中供述明確（見九十二年三月十九日之警詢筆
      錄），可知聲請人知悉該房屋出售，但第三人黃貝霜因一時無資力並未支付全
      部價金，故聲請人尚未取得買賣之價金自然仍須向被告借款及墊支款項等情，
      是以聲請人表示不知悉該房屋業已出售且被告並未將出售房屋之款項交付伊，
      倘若被告有交付，伊何須在八十四年九月已將系爭房屋賣與第三人黃貝霜而取
      得房屋之出售款後，於八十四年九月及十月間還向被告借款及墊支款項等云云
      ，自不足採。
（三）債務清償之方式，除債務人本於債之本旨為清償者外，法律亦明定有債務承擔
      、第三人清償、代物清償及新債清償等方式，當事人本於契約自由之原則可自
      行決定清償方式。經查：本件聲請人與被告並未約定貸款移轉之方式，業據聲
      請人提出之委託書並未載明有關清償方式相關條款可知，則縱使第三人黃貝霜
      非以債務人之地位承受房屋貸款，而係以第三人地位負擔房屋貸款，亦屬於清
      償方式之一種；況第三人黃貝霜自八十四年九月買受該屋起至九十年間有陸續
      繳納房屋貸款，其以第三人身份繳納貸款長達五年之久，此由本院九十年三月
      二十三日東院雅民執誠四一五０字第一九一００號公告影本一紙在卷可參，則
      縱使被告所為未符合一般交易之習慣，將原由聲請人向合作金庫貸款買賣之債
      務，轉由第三人黃貝霜承受，而將債務人變更為第三人黃貝霜，然聲請人何以
      於長達五年之期間亦未向合作金庫就貸款繳納相關事宜洽詢，甚至再為貸款之
      繳納，是以被告於程序之處理上縱有所不備，仍不足以證明被告有為自己或第
      三人不法之利益或損損害本人之利益或為自己不法所有之意圖，自無法以背信
      罪及侵占罪相繩。又第三人黃貝霜陳稱：「因當初我是沒錢再繳該屋的貸款，
      所以該屋才被法拍，而拍賣所得再扣掉原先貸款之錢，我應該還有一些貸款之
      錢需要承受，只是我不知道還有多少錢要繳，也沒有人向我催繳」等語（見九
      十二年五月十五日之警詢筆錄），則聲請人因第三人黃貝霜未依約繳納銀行貸
      款，致聲請人薪水被強制執行之不利益，要屬聲請人與第三人黃貝霜之民事糾
      葛，依循民事程序解決紛爭。此外，被告自承有收到第三人黃貝霜之款項，而
      聲請人亦有取得部分款項，有關被告是否再支付出售房屋所得之款項予聲請人
      ，實需要經過會算，而侵占罪之成立，須持有人變易其原來之持有意思而為不
      法所有之意思，如僅將持有物延不交還或有其他原因致一時未能交還，難遽以
      認定被告具有不法所有之主觀要件，進而逕以該罪相繩，則此亦屬聲請人與被
      告之民事糾葛，仍須依循民事程序解決紛爭。
（四）又前揭房屋倘若出租於他人固然有租金之收入，但聲請人所稱該屋每月應有租
      金收入一萬二千元足以繳納貸款利息乙節，此數額僅為聲請人片面表示願意出
      租之金額，是否真有承租人以此數額承租，於偵查中未據聲請人提出，況聲請
      人於委託書載明：「暫租亦可‧‧‧」，可見聲請人仍係以出售前述房屋為主
      要訴求，即使該屋確實曾經以每月一萬二千元出租於他人，但第三人黃貝霜既
      已於八十四年九月一日買受該屋，聲請人自無可能於八十四年九月後繼續出租
      該屋，出租期間因僅有八十四年六月至九月初之三個月期間，聲請人自無從以
      該屋租金收入作為繳納該房屋貸款之利息。
（五）按刑法第二百十條之偽造文書，以無制作權之人冒用他人名義而制作該文書為
      必要，如果行為人對於此種文書，本有制作之權，縱令其不應制作而制作，亦
      無偽造之可言，最高法院著有二十四年上字第五四五八號判例可資參照。經查
      ：聲請人就房地出售事宜有全權委託被告乙節，業據聲請人提出之委託書載明
      ：「茲乙○○委任帝王軒甲○○先生全權代理本人處理有關不動產買賣洽購乙
      事（含收受定金其效力及於本人）‧‧‧」，此有委託書影本一紙在卷可稽，
      足見聲請人有將相關權限授與被告，而被告係有製作文書權限之人。此外，聲
      請人亦表示有交付之土地及建物所有權狀正本、印鑑章等情，倘聲請人僅單純
      委託被告居間介紹，而未授權被告處理相關文書之簽訂，何須將前述權狀正本
      及印鑑章交付被告，甚至於委託書載明被告可代為收受定金，亦足徵被告應有
      製作相關文書之權限，揆諸前揭判例說明，被告應無成立偽造文書罪嫌。況有
      關告訴人得向法院聲請交付審判，此係一種外部監督機制，法院僅得就檢察官
      所為不起訴或緩起訴之處分是否正確加以審查，以防止檢察機關濫權，而法院
      就聲請交付審判所為調查證據之範圍，更應以偵查中曾顯現之證據為限，如該
      案件仍須另行蒐證偵查始能判斷應否交付審判者，法院仍應以聲請無理由裁定
      駁回，已於前述。本件聲請人於偵查中就有無授權被告代理訂立契約，並未表
      示任何意見，且未任何指述，就被告是否應另成立偽造文書罪嫌，本院自不得
      另行蒐證進而判斷。
四、綜上所述，原偵查、再議機關依偵查所得證據，認定本案尚難率以背信、侵占等
    罪相繩，乃認被告犯罪嫌疑不足，而先後為不起訴處分及再議駁回處分，核無不
    合。聲請人猶指前詞，指摘不起訴及駁回再議等處分為不當，聲請交付審判，非
    有理由，應予駁回。
據上論結，應依刑事訴訟法第二百五十八條之三第二項前段，裁定如主文。
中      華      民      國    九十三    年     十一     月    二十二    日
                臺灣臺東地方法院刑事第三庭
                                  審判長法  官  楊力進
                                        法  官  范乃中
                                        法  官  連雅婷
右正本證明與原本無異。
本件不得抗告。
                                        書記官  蘇美琴
中      華      民      國    九十三    年     十一     月    二十三    日
